【裁判字號】    95,簡,321
【裁判日期】    950728
【裁判案由】    菸酒管理法
【裁判全文】
臺北高等行政法院判決
                                     95年度簡字第00321號
原      告  義美股份有限公司
代  表  人  甲○○
訴訟代理人  戊○○
被      告  臺北市政府
代  表  人  乙○○（市長）
訴訟代理人  丁○○
            丙○○
上列當事人間因菸酒管理法事件，原告不服財政部中華民國95年
3 月6 日台財訴字第09400559900 號訴願決定，提起行政訴訟。
本院判決如下：
    主  文
原告之訴駁回。
訴訟費用由原告負擔。
    事實及理由
一、事實概要：
    原告經人檢舉於「月圓．人緣  讓您的人際關係更圓滿！」
    商品宣傳單刊載「加拿大畢麗特莉卡貝納法蘭克─紅冰酒」
    促銷廣告，未標示警語，違反菸酒管理法第37條及同法施行
    細則第14條規定，案經被告依菸酒管理法第55條第1 項規定
    處以新臺幣（下同）10萬元罰鍰，原告不服，經提起訴願，
    遭財政部民國（下同）95年3 月6 日台財訴字第0940055990
    0 號訴願決定駁回後，就罰鍰部分仍然不服，遂提起本件行
    政訴訟。
二、兩造聲明：
  (一)原告聲明求為判決：
    1.訴願決定及原處分均撤銷。
    2.訴訟費用由被告負擔。
  (二)被告聲明求為判決：
    1.駁回原告之訴。
    2.訴訟費用由原告負擔。
三、兩造之爭點：
    系爭廣告是否為酒之廣告或促銷宣傳單？
  (一)原告主張之理由：
    1.查原處分據以處罰之「月圓‧人緣  讓您的人際關係更圓
      滿」商品宣傳單，係原告之中秋月餅禮盒宣傳單，並非「
      酒之廣告或促銷」文宣品。其中因「金箔月餅禮盒A 款」
      係以月餅搭配冰酒之組合，故載有所搭配冰酒之介紹，亦
      即，原告並未單獨販售酒類產品，而被告認定違反菸酒管
      理法之「月圓‧人緣讓您的人際關係更圓滿」商品宣傳單
      亦非酒類產品之廣告或促銷宣傳單，因此原告乃未於該商
      品宣傳單上標示警語。
    2.再查，原告公司成立70多年，向來實在經營，依法生產各
      項「好吃、營養、健康」的食品，回饋消費者，本次推出
      之月餅搭配冰酒禮盒，在採購冰酒產品，也特別要求供應
      商須於提供之冰酒產品外包裝上，應依菸酒管理法規定標
      示警語。由此事實更徵原告「月圓‧人緣  讓您的人際關
      係更圓滿」商品宣傳單並非「酒之廣告或促銷」，故未有
      警語標示。
  (二)被告主張之理由：
    1.按菸酒管理法第33條規定：「酒經包裝出售者，製造業者
      或進口業者應於直接接觸酒之容器上標示下列事項：一、
      品牌名稱。…八、『飲酒過量，有害健康』或其他警語。
      …」同法第37條規定：「酒之廣告或促銷，應明顯標示『
      飲酒過量，有害健康』或其他警語…」同法施行細則第13
      條規定：「本法第37條所稱廣告，指利用電視…傳單…或
      其他方法，可使不特定多數人知悉其宣傳內容之傳播。…
      」同細則第14條規定：「依本法第37條規定為酒之廣告或
      促銷而標示健康警語時，應以版面百分之十連續獨立之面
      積刊登，且字體面積不得小於警語背景面積二分之一，為
      電視或其他影像廣告或促銷者，並應全程疊印。僅為有聲
      廣告或促銷者，應以聲音清晰揭示健康警語。前項標示健
      康警語所用顏色，應與廣告或促銷版面之底色互為對比。
      」同法第55條第1 項規定：「違反第37條規定而為酒之廣
      告或促銷者，處新臺幣10萬元以上50萬元以下罰鍰，並通
      知限期改正，屆期未改正者，得按次連續處罰。」菸酒查
      緝及檢舉案件處理作業要點第45點第9 款規定：「依本法
      第55條規定裁罰之案件，第1 次查獲者，處以新臺幣10萬
      元之罰鍰；第2 次查獲者，處以新臺幣20萬元罰鍰，第3
      次以後查獲者，處以新臺幣50萬元之罰款。但廣告警語已
      明顯標示惟其標示與本法施行細則第14條規定不一致者，
      第1 次查獲時，限期改正；第2 次以後查獲者，即依前述
      裁罰金額處理。」財政部國庫署92年10月1 日台庫五字第
      0920351720號函釋：「有關菸酒管理法第53條（修正後第
      55條）第1 項違反同法第37條規定而為酒之廣告或促銷之
      處罰規定，不以酒業者始有適用…」同署93年2 月18日台
      庫五字第0931600359號函釋：「無論於網路上是否刊載僅
      有酒品名稱、圖樣、價格或提供網路訂購、電話、傳真、
      郵件信箱等足資聯繫之資料，皆屬菸酒管理法第37條所稱
      酒之廣告或促銷，應明顯標示健康警語；如違反上開規定
      ，即應依同法第53條（修正後第55條）規定處罰。」
    2.按酒之廣告或促銷，應明顯標示警語，並應以版面百分之
      十連續獨立之面積刊登，且字體面積不得小於警語背景面
      積二分之一，所稱廣告，指利用傳單等方法，可使不特定
      多數人知悉其宣傳內容之傳播，菸酒管理法第37條及同法
      施行細則第14條、第13條分別定有明文。查原告於首揭宣
      傳單內刊載「金箔月餅禮盒，冰酒組合價格1999元，Ａ款
      加拿大紅冰酒搭配廣式月餅，酒品名稱為加拿大畢麗特莉
      卡貝納法蘭克─紅冰酒、容量200ml 、促銷價格1750元。
      紅冰酒特色：以天然降霜後人工半夜採收的冰凍葡萄釀，
      果香及甜度因冰霜而濃縮，濃郁之香氣及自然甜味為其特
      色。飲用時機：餐後搭配水果、糕點飲用。以及原告電話
      等足資聯繫之資料，顯係為特定酒品為促銷、廣告，允應
      依規定標示警語，始為適法，其為酒品促銷廣告而未標示
      警語，違反前述規定，事證明確，至原告辯稱「金箔月餅
      禮盒A 款」係以月餅搭配冰酒之組合，故載有搭配冰酒之
      介紹，並非酒之廣告或促銷等情，顯屬誤解法令，所辯理
      由，顯不足採。
    3.有關酒經包裝出售應標示事項係依菸酒管理法第33條規定
      辦理，至同法第37條則規範酒類廣告應標示警語，二者規
      範目的不同，原告辯稱已於冰酒產品外包裝上標示警語，
      故商品宣傳單可免予標示警語等情，顯屬曲解法令。是以
      ，原告所辯理由，核不足採。
四、本院之判斷：
  (一)按「酒之廣告或促銷，應明顯標示『飲酒過量，有害健康』
    或其他警語…」、「違反第37條規定而為酒之廣告或促銷者
    ，處新臺幣10萬元以上50萬元以下罰鍰，並通知限期改正，
    屆期未改正者，得按次連續處罰。…」、「本法第37條所稱
    廣告，指利用電視、廣播、影片、幻燈片、報紙、雜誌、傳
    單、海報、招牌、牌坊、電腦、電話傳真、電子視訊、電子
    語音或其他方法，可使不特定多數人知悉其宣傳內容之傳播
    。…」、「依本法第37條規定為酒之廣告或促銷而標示健康
    警語時，應以版面百分之十連續獨立之面積刊登，且字體面
    積不得小於警語背景面積二分之一，為電視或其他影像廣告
    或促銷者，並應全程疊印。僅為有聲廣告或促銷者，應以聲
    音清晰揭示健康警語。前項標示健康警語所用顏色，應與廣
    告或促銷版面之底色互為對比。」為菸酒管理法第37條、第
    55條第1 項及同法施行細則第13條、第14條規定，又「有關
    菸酒管理法第53條（修正後第55條）第1 項違反同法第37條
    規定而為酒之廣告或促銷之處罰規定，不以酒業者始有適用
    …」、「無論於網路上是否刊載僅有酒品名稱、圖樣、價格
    或提供網路訂購、電話、傳真、郵件信箱等足資聯繫之資料
    ，皆屬菸酒管理法第37條所稱酒之廣告或促銷，應明顯標示
    健康警語；如違反上開規定，即應依同法第53條（修正後第
    55條）規定處罰。」復經財政部國庫署92年10月1 日台庫五
    字第0920351720號函及93年2 月18日台庫五字第0931600359
    號函釋在案。
  (二)本件前經人向被告檢舉原告於所印製「月圓．人緣  讓您的
    人際關係更圓滿」商品宣傳單刊載「加拿大畢麗特莉卡貝納
    法蘭克─紅冰酒」促銷廣告，未標示警語，涉有違反菸酒管
    理法第37條及同法施行細則第14條規定情事，案經被告以94
    年8 月24日府財二字第09416187600 號函請原告提出陳述，
    原告未回覆，被告遂參諸行政程序法第105 條第3 項規定，
    不於期間內提出陳述書者，視為放棄其陳述之機會，仍依卷
    附宣傳單認被告有上開違規事證明確，且因屬第1 次違規，
    而依菸酒管理法第55條第1 項規定處以10萬元罰鍰。
  (三)原告主張其係餅商而非酒商，原處分據以處罰之宣傳單，係
    原告之中秋月餅禮盒宣傳單，其中因「金箔月餅禮盒A 款」
    係以月餅搭配冰酒之組合，故載有所搭配冰酒之介紹，目的
    係在促銷原告產製之中秋月餅，並非原處分所載係「酒之廣
    告或促銷」，原處分之認事用法，洵有過當解釋，令人難以
    甘服云云。經查，原告於上開宣傳單內刊載「加拿大畢麗特
    莉卡貝納法蘭克─紅冰酒」之酒品名稱、容量及促銷價格、
    特色以及訴願人電話等足資聯繫之資料，且禮盒之總價為19
    99元，其中紅冰酒即標價1750元，月餅價格僅249 元，同一
    禮盒內紅冰酒價格為月餅之5 倍，顯係為特定酒品為促銷之
    廣告，自應依規定標示警語。而上開酒品促銷廣告宣傳單「
    未標示警語」之事實，復為原告所不爭執，且有廣告宣傳單
    可證，原告違反前述規定，事證明確，上開主張顯無可採。
    本件原處分並無不法，訴願決定據以維持，亦屬允當。原告
    徒執前詞，聲請撤銷，為無理由，應予駁回。
五、本件適用簡易訴訟程序，爰不經言詞辯論逕為判決，併予敘
    明。
據上論結，本件原告之訴為無理由，爰依行政訴訟法第98條第3
項前段、第233 條第1 項、第236 條，判決如主文。
中    華    民    國    95    年     7    月   28     日
                           第 四 庭  法 官  鄭忠仁
上為正本係照原本作成。
本件以訴訟事件所涉及之法律見解具有原則性者為限，始得於本
判決送達後20日內向本院提出上訴狀並表明上訴理由，如已於本
判決宣示後送達前提起上訴者，應於判決送達後20日內補具上訴
理由（均按他造人數附繕本），且經最高行政法院許可後方得上
訴。
中    華    民    國    95    年     7    月   28     日
                                         書記官  陳可欣


司法院資訊處製作；財團法人民間司法改革基金會備份。
